【裁判字號】    90,台上,6621
【裁判日期】    901026
【裁判案由】    貪污
【裁判全文】
最高法院刑事判決                                九十年度台上字第六六二一號
    上訴人  台灣高等法院高雄分院檢察署檢察官
    被  告  甲○○
右上訴人因被告貪污案件，不服台灣高等法院高雄分院中華民國九十年七月十二日第
二審更審判決（九十年度上更(一)字第七十三號，起訴案號：台灣高雄地方法院檢察署
八十七年度偵字第七七四九、七二五二、八二○三、一二八○七號），提起上訴，本
院判決如左：
    主  文
原判決撤銷，發回台灣高等法院高雄分院。
    理  由
本件原判決以公訴意旨略稱：被告甲○○係高雄市苓雅區○○○路四十七號九樓之二
新宏興營造股份有限公司（下稱新宏興公司）之負責人，民國八十四年間，該公司承
包聯勤總部工程署（下稱聯工署）發包之海軍魚叉飛彈二期廠區新建工程，因該工程
廠區建築工程由工程官李錚設計編列預算時，於混凝土、鋼筋、模板及鋼料等項目均
有超編情形，嗣於招標後原聯工署署長沃機高派人重新核算，發現不符，其金額達新
台幣（下同）一千一百二十一萬四千四百十元，詎李錚為原設計人，依原契約第十三
條，聯工署得以隨時變更計劃及增減工程數量之權，來變更設計，嗣因其僅口頭向沃
機高請示不用辦理後，竟違背其職務，未予辦理變更設計或簽報上級另循他法謀求國
庫損失之減少，嗣被告知悉後，惟恐李錚再辦理減少工程預算變更設計，竟於八十五
年九月間，透過已退伍，原李錚同事，為天力工程顧問有限公司（下稱天力公司）負
責人之原聯工署第二組中校工程官于明華在台北市聯勤總部東側門，向李錚表達甲○
○欲以五十萬元行賄，以報答李錚不辦理減少該工程預算之恩，同年月二十六日下午
，經于明華通知李錚至其天力公司收取賄款，李錚即請知情之女友邱瑞玲前往天力公
司收取，于明華乃交付其發簽，面額二十五萬元，ＷＢ0000000號支票一紙，
李錚與邱瑞玲為避他人追查，乃將該支票存入邱瑞玲在中國信託商業銀行松山分行第
000000000000號帳號內提現，惟于明華一直未再交付餘款，李錚乃於十
一月間利用出差至高雄之機會與邱瑞玲至新宏興公司向被告表明尚有餘款未收取之意
，被告即於同年十一月六日自新宏興公司之關係企業，永宜豐建設股份有限公司（下
稱永宜豐公司）在高雄區中小企業銀行儲蓄部第00000000號帳戶提款五十萬
元後，以永宜豐公司名義款至邱瑞玲前開帳戶，李錚於收到該款後，即提領二十五
萬元返還于明華所墊付之上述賄款；因認被告涉有貪污治罪條例第十一條第二項、第
一項之對於公務人員違背職務之行為交付賄賂罪嫌；經審理結果，認被告之犯罪不能
證明，因而維持第一審諭知被告無罪之判決，駁回檢察官在第二審之上訴。
惟查：(一)原判決於理由欄說明：李錚上開收受被告交付之五十萬元行為係犯貪污治罪
條例第六條第一項第四款公務員對於非主管之事務利用身分圖利罪，而非該條例第四
條第一項第五款之公務員對於違背職務之行收受賄賂罪，已經國防部高等審判庭於八
十八年八月二十日以八十八年度則凱判字第○二二號判刑確定，此有該案卷宗及判決
書可稽」，然國防部八十八年度則凱判字第○二二號判決主文係：「李錚依據法令從
事公務之人員，對於非主管或監督之事務，利用機會圖私人不法之利益，處有期徒刑
三年，褫奪公權三年」；該判決對於李錚為本件系爭工程之設計人，其於獲悉後浮編
（超編）鉅量工程材料及費用情事，應否簽報，何以非其職責且非其監督之事務，於
判決理由未予論，該判決非無瑕疵，原判決竟予援用而作為有利被告認定之證據，
自屬違誤。(二)李錚於法務部調查局北部地區機動工作組調查時供稱：「於設計完成後
，我若發現浮編，應即簽報長官辦理追繳事宜，（原可以簽報追繳浮編經費，僅以口
頭向沃機高陳報此事，且於沃機高阻止後，又無任何後續補救作為），在此一事件中
，我確有違背職務情事；只要我不簽報追繳，即有五十萬可圖，又能迎合長官之企圖
，自然願意這樣做；甲○○雖未直接向我表達行賄之意，但在事前他希望我不要追繳
浮編經費之意，依我要求款，顯見他確有行賄之意；該筆五十萬元之匯款，即為甲
○○為使我不追究追繳浮編預算而交付之賄款」（八十七年度偵字第一二八○七號偵
查卷八十七年四月十五日調查筆錄）；李錚上引不利於被告之供述何以不足採﹖原判
決未說明理由，有理由不備之違法。(三)原判決於理由欄說明：「因本件非由李錚發現
，而係由上級派員發現，故非由李錚辦理追繳，而聯工署長沃機高又誤認本案無法辦
理追繳，李錚見有機可乘，乃於八十五年四月間，利用其為原工程設計人身分前往工
地之機會向新宏興公司實際負責人即被告甲○○透露上開工程數量浮未予追究情事，
並要甲○○好好做而藉機圖利，故本件確係經他人檢舉被上級派員調查發覺後，而又
知悉不會向包商追償，李錚才藉機謀利，並非李錚向包商索賄而隱匿不報，且浮編既
經發覺，李錚亦應無如此大膽仍再受賄包庇放水之理（既經發覺李錚也無力包庇）」
；本件浮編事件若係經他人發覺向上級檢舉，而李錚又明知不會向包商甲○○追償，
李錚既敢藉機向甲○○索取五十萬元，何以其「應無如此大膽受賄包庇放水之理」﹖
原判決於理由欄又謂：「發覺本件聯工署發包之海軍魚叉飛彈二期廠區新建工程之混
凝土、鋼筋、模板及鋼料等項目有浮編情形，係有人向聯工署沃機高檢舉，聯工署長
沃機高乃於八十五年三月間派該署工程官劉世明中校調查發覺有浮編，乃要求李錚自
請處分，而沃機高誤認本案無法辦理追繳，此業據聯工署長沃機高於調查局訊問時陳
述綦詳，是本件發現工程確有浮編情形，係有人向聯工署長沃機高檢舉後派員而調查
而發現，並非原工程設計人李錚先發現後匿而不報」；本件工程浮編情形，縱係他人
檢舉而發現，而非李錚自行發現，何以得推斷李錚並無匿而不報之違背職務行為﹖原
判決俱未說明論，有理由不備之違法。(四)按貪污治罪條例所謂違背職務，係指依其
職務範圍，應為而不為者而言；依卷內資料，李錚為聯工署工程官，職司工程之設計
、規劃及編定材料費用等業務，則其對於工程有關之執行情形，能否謂無監督職責﹖
其設計之工程有浮編費用情形，不論係自行發現或他人檢舉後查覺，職責上能否不為
簽報而任其疏誤情形繼續存在﹖若其有簽報之職責而故意消極不予簽報，能否謂非違
背職務上之行為﹖此與被告能否成立行賄罪至有關係，原審未深入查明，即謂李錚並
無違背職務收受賄賂行為，尚嫌率斷。又李錚職責上若應簽報上級，以減少國庫損失
，與其有無變更工程設計及追繳浮編費用之職權，似無直接關係，原判決於理由欄說
明李錚並無變更設計及追繳浮編費用權責而推斷其並無任何違背職務行為，似違論理
法則而有違誤。檢察官上訴意旨指摘原判決違法，非無理由，應認原判決仍有撤銷發
回之原因。
據上論結，應依刑事訴訟法第三百九十七條、第四百零一條，判決如主文。
中      華      民      國     九十     年      十      月    二十六    日
                              最高法院刑事第一庭
                                  審判長法官  施  文  仁
                                        法官  張  淳  淙
                                        法官  林  永  茂
                                        法官  蕭  仰  歸
                                        法官  張  清  埤
      右正本證明與原本無異
                                              書  記  官
中      華      民      國     九十     年    十一      月      一      日


司法院資訊處製作；財團法人民間司法改革基金會備份。
